臺北高等行政法院判決　　　　　　　　　　　　　 　九十年度訴字第五二六○號
　　　　　　　　　　　　　　　.
　　原　　　告　甲○○
　　訴訟代理人　李後政
　　被　　　告　桃園縣稅捐稽徵處
　　代　表　人　乙○○處長）.
　　訴訟代理人　丁○○
　　　　　　　　丙○○
右當事人間因地價稅事件，原告不服桃園縣政府中華民國九十年七月四日九十府法訴
字第七七五七二號訴願決定，提起行政訴訟。本院判決如左：
　　主      文
訴願決定及原處分關於原告所有坐落桃園縣大溪鎮○○段上石屯小段一一○之二號土
地，其中供作高壓輸電線鐵柱面積七平方公尺併入地價總額依累進稅率計徵地價稅部
分均撤銷。
原告其餘之訴駁回。
訴訟費用由被告負擔十分之一，餘由原告負擔。
    事      實
一事實概要：緣原告所有坐落桃園縣大溪鎮○○段上石屯小段五九之二、一○七、一
  ○八之二、一一○之二等四筆地號土地，為桃園縣政府劃定為大溪鎮都市計畫內公
  共設施完竣地區，並轉知被告，被告乃依土地稅法第十四條規定核課八十九年地價
  稅為新台幣（下同）四七六、六六五元，原告則以上開五九之二、一一○之二及同
  小段一○七之五二等三筆地號土地，業經最高行政法院判決，認為不應課徵地償稅
  確定，被告仍課徵系爭三筆地號土地地價稅，顯屬有誤，且同小段一○六之一、一
  ○七之一等多筆地號土地，為台灣省公路局無權占有，應支付原告相當於租金之公
  法上不當得利或補償，並主張應予抵稅為由，申請復查，經被告於九十年三月十五
  日以八九桃稅法字第八九一四二七四一號復查決定書維持原核定，原告猶表不服，
  又提起訴願，亦遭決定駁回，遂向本院提起行政訴訟。
二兩造聲明：
  (一)原告聲明：訴願決定及原處分均撤銷。
  (二)被告聲明：如主文第一、二項所示及訴訟費用由原告負擔。
三兩造爭點：
  原告主張系爭一一○之二號土地，其中有七平方公尺供台電作高壓輸電線鐵柱用地
  ，應依公共設施保留地稅率計徵地價稅，以及台灣省公路局占用其石屯小段一○六
  ─一、一○七─一等多筆土地，原告有將近六千萬元之不當得利債權，主張與應繳
  地價稅債務抵銷，是否可採？
  (一)原告主張之理由：
    1.查坐落桃園縣大溪鎮○○段上石屯小段第五九─二號等土地五筆為原告所有，
      被告依法課徵地價稅固非無據。惟查：上開土地中，五九─二、一○七─五二
      、一一○─二等三筆土地，業經最高行政法院（八十九年七月一日改制前為行
      政法院，下同）八十九年度判字第九一六號判決，認定不應課徵地價稅確定（
      關於五九─二部分被告提起再審之訴，尚未判決），本件竟仍對於上開三筆土
      地課徵地價稅，顯屬違誤，復查決定、訴願決定不察，遽予維持，均有不合。
    2.訴願決定雖認為：「依據最高行政法院八十九年度判字第九一六號判決意旨，
      上開土地屬保護區○○段五十九之二屬保護區及工業區），地目均為田，但並
      未作為農業使用，自應課徵地價稅」等語。
    3.惟查：依平均地權條例第二十二條之規定：「非都市土地依法編定之農業用地
      或未規定地價者，徵收田賦。但都市土地合於左列規定者，亦同：一、依都市
      計畫編為農業區及保護區，限作農業用地使用者。二、公共設施尚未完竣前，
      仍作農業用地使用者。三、依法限制建築，仍作農業用地使用者。四、依法不
      能建築，仍作農業用地使用者。五、依都市計畫編為公共設施保留地，仍作農
      業用地使用者。前項第二款及第三款，以自耕農地及依耕地三七五減租條例出
      租之耕地為限。農民團體與合作農場所有直接供農業使用之倉庫、冷凍（藏）
      庫、農機中心、蠶種製造（繁殖）場、集貨場、檢驗場、水稻育苗中心等用地
      ，仍徵收田賦。」凡都市土地編定為農業區或保護區，限作農業使用（不得申
      請其他用途），即應課徵田賦，不以實際供農業使用為準。此觀之於平均地權
      條例施行細則第三十四條之規定：「本條例第二十二條第一項但書規定都市土
      地農業區、保護區、公共設施尚未完竣地區、依法限制建築地區、依法不能建
      築地區及公共設施保留地限作或仍作農用地使用者，指上開地區內之左列土地
      。一、土地登記簿上所載為田、旱、林、養、牧、原、池、鹽、水、溜、溝十
      一種地目之土地。」本件上開土地地目為田，編定為保護區，限作農業使用，
      自應課徵田賦而非地價稅甚明。
    4.況就本件情形而言，系爭土地確係供農業使用。按平均地權條例第三條規定：
      「本法所稱農業用地︰指非都巿土地或都巿土地農業區、保護區範圍內土地，
      依法供左列使用者︰（一）供農作、森林、養殖、畜牧及保育使用者。（二）
      供與農業經營不可分離之農舍、畜禽舍、倉儲設備、曬場、集貨場、農路、灌
      溉、排水及其他農用之土地。（三）農民團體與合作農場所有直接供農業使用
      之倉庫、冷凍（藏）庫、農機中心、蠶種製造（繁殖）場、集貨場、檢驗場等
      用地。」本件上開土地上有雜木等，為被告所自承，並經被告會同主管機關履
      勘屬實。上開土地之所以編定為保護區，係因附近水源不足所致，上開雜木則
      為原告原佃農所種，作為附近農田防風等之用，自係供農業使用。至於招牌，
      電塔則係台灣電力公司及附近商家之侵權行為，刻正排除中，自非原告作非農
      業使用，不應課徵地價稅。
    5.原告於上開土地附近有同段一○六─一、一○七─一等多筆土地，自日據時期
      即為日本政府強占作為道路之用，台灣光復，國民政府比日本政府還不如，不
      但繼續強占上開土地作為道路之用。（省三號公路，由大溪通往三峽）道路擴
      寬，竟只徵收新擴寬部分土地，而置上開強占土地於不顧。五十多年來，政府
      積欠原告將近六千萬元使用上開強占土地之不當得利、損害賠償或損失賠償等
      金額。即使如後所述，依台灣高等法院民事確定判決認政府有使用系爭土地之
      公用地役關係，非無法律上原因，其公用地役關係亦未支付任何對價，原告非
      不得請求返還不當得利、損害賠償或損失補償。
    6.按「憲法第十五條關於人民財產權應予保障之規定，旨在確保個人依財產之存
      續狀態行使其自由使用、收益及處分之權能，並免於遭受公權力或第三人之侵
      害，俾能實現個人自由、發展人格及維護尊嚴。如因公用或其他公益目的之必
      要，國家機關雖得依法徵收人民之財產，但應給予相當之補償，方符憲法保障
      財產權之意旨。既成道路符合一定要件而成立公用地役關係者，其所有權人對
      土地既已無從自由使用收益，形成因公益而特別犧牲其財產上之利益，國家自
      應依法律之規定辦理徵收給予補償，各級政府如因經費困難，不能對上述道路
      全面徵收補償，有關機關亦應訂定期限籌措財源逐年辦理或以他法補償。若在
      某一道路範圍內之私有土地均辦理徵收，僅因既成道路有公用地役關係而以命
      令規定繼續使用，毋庸同時徵收補償，顯與平等原則相違。至於因地理環境或
      人文狀況改變，既成道路喪失其原有功能者，則應隨時檢討並予廢止。行政院
      六十七年七月十四日台六十七內字第六三○一號函及同院六十九年二月二十三
      日台六十九內字第二○七二號函與前述意旨不符部分，應不再援用。」業經司
      法院釋字第四○○號解釋在案。其理由書載明：「本件確定終局判決係以行政
      院六十七年七月十四日台六十七內字第六三○一號函及同院六十九年二月二十
      三日台六十九內字第二○七二號函，並未違反土地法第十四條規定為前提論據
      ，上開函件既經聲請人具體指陳有牴觸憲法之疑義，應依司法院大法官審理案
      件法第五條第一項第二款規定，予以受理，合先說明。憲法第十五條關於人民
      財產權應予保障之規定，旨在確保個人依財產之存續狀態行使其自由使用、收
      益及處分之權能，並免於遭受公權力或第三人之侵害，俾能實現個人自由、發
      展人格及維護尊嚴。惟個人行使財產權仍應依法受社會責任及環境生態責任之
      限制，其因此類責任使財產之利用有所限制，而形成個人利益之特別犧牲，社
      會公眾並因而受益者，應享有相當補償之權利。至國家因興辦公共事業或因實
      施國家經濟政策，雖得依法律規定徵收私有土地（參照土地法第二百零八條及
      第二百零九條），但應給予相當之補償，方符首開憲法保障財產權之意旨。公
      用地役關係乃私有土地而具有公共用物性質之法律關係，與民法上地役權之概
      念有間，久為我國法制所承認（參照本院釋字第二五五號解釋、最高行政法院
      四十五年判字第八號及六十一年判字第四三五號判例）。既成道路成立公用地
      役關係，首須為不特定之公眾通行所必要，而非僅為通行之便利或省時；其次
      ，於公眾通行之初，土地所有權人並無阻止之情事；其三，須經歷之年代久遠
      而未曾中斷，所謂年代久遠雖不必限定其期間，但仍應以時日長久，一般人無
      復記憶其確實之起始，僅能知其梗概（例如始於日據時期、八七水災等）為必
      要。至於依建築法規及民法等之規定，提供土地作為公眾通行之道路，與因時
      效而形成之既成道路不同，非本件解釋所指之公用地役關係，乃屬當然。私有
      土地因符合前開要件而存在公用地役關係時，有關機關自應依據法律辦理徵收
      ，並斟酌國家財政狀況給予相當補償。各級政府如因經費困難不能對前述道路
      全面徵收補償，亦應參酌行政院八十四年十月二十八日發布之台八十四內字第
      三八四九三號函及同年十月十一日內政部台八十四內營字第八四八○四八一號
      函之意旨，訂定確實可行之期限籌措財源逐年辦理，或以其他方法彌補其損失
      ，諸如發行分期補償之債券、採取使用者收費制度、抵稅或以公有土地抵償等
      以代替金錢給付。若在某一道路範圍內之私有土地均辦理徵收，僅因既成道路
      有公用地役關係而以命令規定繼續使用毋庸同時徵收補償，顯與平等原則相違
      。又因地理環境或人文狀況改變，既成道路喪失其原有功能者，則應隨時檢討
      並予廢止。行政院六十七年七月十四日台六十七內字第六三○一號函所稱：「
      政府依都市計畫主動辦理道路拓寬或打通工程施工後道路形態業已改變者，該
      道路範圍內之私有土地，除日據時期之既成道路目前仍作道路使用，且依土地
      登記簿記載於土地總登記時，已登記為『道』地目之土地，仍依前項公用地役
      關係繼續使用外，其餘土地應一律辦理徵收補償。」及同院六十九年二月二十
      三日台六十九內字第二○七二號函所稱：「查台六十七內字第六三○一號院函
      說明二第二項核釋日據時期既成道路仍依公用地役關係繼續使用乙節，乃係顧
      及地方財政困難，一時無法籌措鉅額補償費，並非永久不予依法徵收，依土地
      法第十四條：『公共交通道路土地不得為私有‧‧‧其已成為私有者，得依法
      徵收。』之原旨，作如下之補充規定：『今後地方政府如財政寬裕或所興築道
      路曾獲得上級專案補助經費，或依法徵收工程受益費，車輛通行費者，則對該
      道路內私有既成道路土地應一律依法徵收補償。』」與前述意旨不符部分，應
      不再援用。」抵稅是補償原告損失之適當方法之一。
    7.又前述臺灣省公路局無權占有原告之土地，應支付原告相當於租金之公法上不
      當得利或補償，其權利義務主體為中華民國（管理機關為台灣省公路局，精省
      後改為交通部公路局）與原告，為中華民國對於原告之公法上債務。原告應繳
      納之地價稅，其權利義務主體亦為中華民國（管理機關為稅捐機關），為原告
      對於中華民國之公法上債務，其權利義務主體相同，依據民法之法理本得相互
      抵銷。雖我國尚無所謂公債務法之法律，但是仍得類推適用民法之規定抵銷。
      此有最高行政法院之判例可據。
      (1)最高行政法院五十二年度判字第三四五號判例：「公法與私法，雖各具特殊
        性質，但二者亦有其共通之原理，私法規定之表現一般法理者，應亦可適用
        於公法關係。依本院最近之見解，私法中誠信公平之原則，在公法上應有其
        類推適用。」
      (2)同院七十六年度判字第二○八六號判決：「按被徵收土地應有之負擔，由該
        管市縣地政機關於發給補償金時代為補償，並以其餘款交付被徵收土地之所
        有權人，土地法施行法第五十九條定有明文。又債務人向第三人為清償，經
        第三人受領者，除民法第三百十條第一、二款所定情形外，於債權人因而受
        利益之限度內，仍有清償之效力，同條第三款，亦有明文規定。此項私法上
        規定之法理，於政府在公法上徵收而應補償所有權人之債務之履行，亦應有
        類推適用。」
      (3)同院八十年度判字第五七九號判決：「請求權設置時效規定，乃法律適用之
        一大原則，修正前土地法第二百十七條規定：「徵收土地之殘除部分，面積
        過小，或形勢不整，致不能為相當之使用時，所有權人得要求一併徵收」。
        為土地所有權人之擴張徵收請求權，雖未有行使期限之規定，惟按請求權之
        行使應受一定期之限制，用以安定法律秩序，權利行使之期間，法律未設特
        別規定者，私法上之請求權，因十五年不行使而消滅（民法第一百二十五條
        ）。此項規定，於公法上之權利，亦應類推適用。」
      (4)同院八十年度判字第一○○七號判決：「公法上之權利，債權人可否代位行
        使，學說上尚有不同之見解，且以「可類推適用民法規定」為通說。」均認
        為公法債務關係得類推適用民法之規定。
      (5)財政部亦持相同見解，其於七十九年台財稅字第七九○一二五二七四號函稱
        ：「同一權利主體有應退工程受益費與欠繳稅捐者可適用民法抵銷規定。」
        「納稅義務人欠繳稅捐，而又有應退還之工程受益費時，參照法務部七十二
        年一月二十日法律○七二三號函意旨，可以類推適用民法有關抵銷之規定，
        惟以權利義務主體相同者始有適用之餘地。」法務部七十二一月二十日法律
        字第○七二三號函亦持相同見解：「行政法適用上所發生之問題，可否依民
        法規定謀求解決？學者間意見紛歧，可分為否定說、肯定說及折衷說，以上
        三說，以肯定說為通說（見林紀東著行政法第三十頁）。故繳費人所欠工程
        受益費已依法確定，而又有應退還稅捐時似可類推適用民法有關抵銷之規定
        ，惟以權利義務主體相同者始有適用之餘地。」均承認公法上之債權與公法
        上之債務得互相抵銷。
    8.至於原訴願決定援引交通部公路局之主張，認為原告曾訴請交通部公路局返還
    　不當得利，業經最高法院判決駁回原告之訴，足見原告主張之不當得利請求權
    　不存在，不得據以主張抵銷等語。惟查：
      (1)最高法院係以八十八年度台上字第三四七九號裁定駁回原告之第三審上訴（
        上訴不合法），至於其第二審判決（台灣高等法院八十八年度上字第八五五
        號）之理由，引用如下：上訴人（即本件原告，以下為行文方便改稱原告）
        主張桃園縣大溪鎮○○段上石屯小段一○六─一地號土地為其所有，而該土
        地現為省第三號公路，業據提出土地登記簿謄本、都市計畫土地使用分區證
        明書、地籍圖謄本各一份為證，亦為被原告所不爭，應堪信為真實。茲應審
        究者，為台灣省公路局（嗣後精省，改制為交通部公路局，以下仍稱台灣省
        交通處公路局）是否無法律上之原因而受有利益，致原告受損害。經查：按
        省道由省公路主管機關管理，公路法第六條第二項定有明文，因此，本件原
        告所有之該筆土地既作為省第三號公路使用，則作為省公路主管機關之被上
        訴人自為該土地之管理機關。又查，台灣省交通處公路局於七十五年四月間
        辦理省第三號公路大埔至大溪段拓寬改善工程時，對於前揭土地相鄰之一○
        六－四及一○七－五五地號土地為徵收，均登記以台灣省交通處公路局為管
        理機關，業有原告提出土地登記簿謄本為據，且有台灣省交通處公路局第一
        區工程處（八八）一工用字第八八○三四九四號回函及附件在卷可稽，益證
        台灣省交通處公路局應為該土地之管理機關，台灣省交通處公路局以其僅為
        養護機關為抗辯，並不可採。既為該土地之管理機關，對該土地自有使用及
        收益之權限，因此，原告所有之該筆土地雖係提供予特定人使用，惟通行之
        人，僅係享受公法上之反射利益，不能謂受有利益之人即為通行之不特定人
        ，是台灣省交通處公路局抗辯其未受有利益，即非可採，應認台灣省交通處
        公路局就該土地受有利益。按既成道路成立公用地役關係，首須為不特定之
        公眾通行所必要，而非僅為通行之便利或省時，其次，於公眾通行之初，土
        地所有權人並無阻止之情事，其三，須經歷之年代久遠而未曾中斷，所謂年
        代久遠雖不必限定其期間，但仍應以時日長久，一般人無復記憶其確實之起
        始，僅能知其梗概（例如始於日據時期、八七水災）為必要，有司法院釋字
        第四○○號解釋理由書可資參照。復按私有土地已有公用地役關係之存在者
        ，土地所有人雖有其所有權，但其所有權之行使，應受限制，不得違反供公
        眾通行之目的而為使用，最高行政法院著有四十六年判字第三十九號及六十
        一年判字第四三五號判例可據。經查，原告所有之土地自日據時期即為日本
        政府充作公路使用，應屬既成道路，而台灣光復後，於三十六年六月十六日
        總登記地目亦為「道」，台灣省政府承受日本政府之占有，而將該土地繼續
        充作省第三號公路使用，原告對當初充作公路使用時，又不能舉證證明其曾
        有阻止之情事，參前揭司法院釋字第四○○號解釋理由書之意旨，原告之上
        開土地既成為道路，並為不特定之公眾通行所必要，且年代已久遠，應認已
        有公用地役關係之存在，雖該道路目前係供作省公路使用﹐亦無礙公用地役
        關係之存在，台灣省交通處公路局自有基於公用地役關係使用該土地以提供
        不特定人通行之權利。雖該土地存在公用地役關係，非即謂被告得無限期無
        償使用原告所有之該筆土地，台灣省交通處公路局受有使用該土地之利益，
        乃係基於公用地役關係，不能謂無法律上之原因。至於司法院釋字第四○○
        號解釋理由略以︰「如因公用或其他公益目的之必要，國家機關雖得依法徵
        收人民之財產，但應給予相當之補償，方符憲法保障財產權之意旨。既成道
        路符合一定要件而成立公用地役關係者，其所有權人對土地既已無從自由使
        用收益，形成因公益而特別犧牲其財產上之利益，國家自應依法律之規定辦
        理徵收給予補償，「各級政府」如因經費困難，不能對上述道路全面徵收補
        償，有關機關亦應訂定期限籌措財源逐年辦理或以他法補償其損失，諸如發
        行分期補償之債券、採取使用者收費制度．．．。」係指原告是否得依公法
        上公用地役關係請求台灣省交通處公路局支付使用之對價或補償，而非本院
        所得審究之私法上權利義務關係。
      (2)從前述台灣高等法院之判決可知，原告確因桃園縣大溪鎮○○段上石屯小段
        一○六─一地號等地號土地為交通部公路局無權佔用作為省三號公路使用而
        受有損害，台灣省公路局因系爭土地之使用受有利益，僅因台灣省交通處公
        路局基於公用地役關係，其佔用系爭土地非無法律上原因，原告民法上之不
        當得利返還請求權因而不成立，至於依司法院釋字第四○○號解釋之意旨，
        原告是否得依公法上公用地役關係請求被原告支付使用之對價或補償，而非
        台灣高等法院所得審究之私法上權利義務關係。
      (3)本件原告即係主張台灣省交通處公路局前述之公用地役關係並未支付任何對
        價，中華民國應返還公法上之不當得利、損害賠償或損失補償，並據以和本
        件中華民國之公法上租稅債務抵銷。
    9.司法院釋字第四四○號解釋解釋文稱：「人民之財產權應予保障，憲法第十五
      條設有明文。國家機關依法行使公權力致人民之財產遭受損失，若逾其社會責
      任所應忍受之範圍，形成個人之特別犧牲者，國家應予合理補償。主管機關對
      於既成道路或都市○○道路用地，在依法徵收或價購以前埋設地下設施物妨礙
      土地權利人對其權利之行使，致生損失，形成其個人特別之犧牲，自應享有受
      相當補償之權利。台北市政府於六十四年八月二十二日發布之台北市市區道路
      管理規則第十五條規定：「既成道路或都市○○道路用地，在不妨礙其原有使
      用及安全之原則下，主管機關埋設地下設施物時，得不徵購其用地，但損壞地
      上物應予補償。」其中對使用該地下部分，既不徵購又未設補償規定，與上開
      意旨不符者，應不再援用。至既成道路或都市○○道路用地之徵收或購買，應
      依本院釋字第四○○號解釋及都市計畫法第四十八條之規定辦理，併此指明。
      」其理由書更指出：「人民之財產權應予保障，憲法第十五條設有明文。國家
      機關依法行使公權力致人民之財產遭受損失，若逾其社會責任所應忍受之範圍
      ，形成個人之特別犧牲者，國家應予合理補償。既成道路符合一定要件而成立
      公用地役關係者，其所有權人對土地既已無從自由使用收益，形成因公益而特
      別犧牲其財產上之利益，國家自應依法律之規定辦理徵收給予補償，各級政府
      如因經費困難，不能對上述道路全面徵收補償，有關機關亦應訂定期限籌措財
      源逐年辦理或以他法補償，業經本院釋字第四○○號解釋釋示在案。又關於都
      市計畫保留地之徵收或購買，都市計畫法第四十八條規定，依同法指定之公共
      設施保留地供公用事業設施之用者，由各該事業機構依法予以徵收或購買。其
      餘由該管政府或鄉、鎮、縣轄市公所依（一）徵收、（二）區段徵收、（三）
      市地重劃之方式取得之。為儘量保全土地權利人使用收益之權能，都市計畫法
      第三十條及行政院八十六年十月六日台八十六內字第三八一八一號函修正之都
      市計畫公共設施用地多目標使用方案第四點、第十一點附表甲規定，土地權利
      人在其土地被徵收前得申請於地下建造停車場或商場。是關於都市計畫保留地
      得予徵收或購買已有相關法律可資適用，主管機關基於增進公共利益之必要，
      依法使用計畫道路用地時，應否予以徵購，須考量其侵害之嚴重性，是否妨礙
      其原來之使用及安全等因素而為決定。對既成道路或都市計畫用地，主管機關
      在依據法律辦理徵購前，固得依法加以使用，如埋設電力、自來水管線及下水
      道等地下設施物，惟應依比例原則擇其損失最少之處所及方法為之；對土地權
      利人因此所受損失，並應給與相當之補償，以保護其財產上之利益。台北市政
      府於六十四年八月二十二日發布之台北市市區道路管理規則第十五條規定：「
      既成道路或都市○○道路用地，在不妨礙其原有使用及安全之原則下，主管機
      關埋設地下設施物時，得不徵購其用地，但損壞地上物應予補償。」其中對使
      用該地下部分，既不徵購又未設補償規定，與上開意旨不符者，應不再援用。
      至既成道路或都市○○道路用地之徵收或購買，應依本院釋字第四○○號解釋
      及都市計畫法第四十八條之規定辦理，併此指明。」各級政府對既成道路或都
      市計畫用地，主管機關在依據法律辦理徵購前，固得依法加以使用，如埋設電
      力、自來水管線及下水道等地下設施物，惟應依比例原則擇其損失最少之處所
      及方法為之；對土地權利人因此所受損失，並應給與相當之補償，以保護其財
      產上之利益。依舉輕以明重之原則，各級政府依法使用人民土地之地下即應予
      補償，更何況是使用人民土地之地面？原告對於中華民國既有補償請求權（或
      公法上不當得利返還請求權或侵權行為損害賠償請求權）自非不得據以與中華
      民國對於原告之租賃債務，依據前開說明抵銷之。
    10.臺灣省公路局無權占有原告之土地，應支付原告相當於租金之公法上不當得利
      或補償，其權利義務主體為中華民國（管理機關為台灣省公路局，精省後改為
      交通部公路局）與原告，為中華民國對於原告之公法上債務。原告應繳納之地
      價稅，其權利義務主體亦為中華民國（管理機關為稅捐機關），為原告對於中
      華民國之公法上債務，其權利義務主體相同，依據民法之法理本得相互抵銷。
    11.被告雖謂上開債權債務關係之主體不同，不得抵銷等語。惟查：
      (1)在體例上，憲法第一百零七條、第一百零九條、第一百十條之規定，係中華
        民國授權中央、省（市）、縣（市）立法並（或）執行之。尤其，何者為國
        稅、何者為省（市）稅、縣（市）稅，係由憲法授權中央立法，並非承認省
        （市）、縣（市）即為債權人。
      (2)依司法院釋字第二三四號解釋：「國稅與省稅、縣稅之劃分，依憲法第一百
        零七條第七款規定，由中央立法並執行之。財政收支劃分法第十二條第二項
        及第三項就有關營業稅與印花稅統籌分配之規定，符合憲法第一百四十七條
        謀求地方經濟平衡發展之意旨，與憲法並無牴觸。」其解釋理由稱：「按國
        稅與省稅、縣稅之劃分，由中央立法並執行之；中央為謀省間、省為謀縣與
        縣間之經濟平衡發展，對於貧瘠之省縣應酌予補助，憲法第一百零七條第七
        款、第一百四十七條著有明文。而直轄於行政院之市，其地位與省相當，財
        政收支劃分法第十二條第一項規定營業稅及印花稅為省及直轄市稅；同條第
        二項及第三項復分別規定營業稅及印花稅，在省應以其總收入百分之五十，
        由省統籌分配所屬之縣（市）（局）；在直轄市應以其總收入百分之五十，
        由中央統籌分配省及直轄市；旨在統籌中央及地方之財源，以謀求地方經濟
        平衡發展。營業稅與印花稅雖經劃分為省及直轄市稅，但在通常情形，工廠
        、礦場大多分布在省屬各縣市，關於教育、衛生、交通、警政及其他公益事
        項所需費用，勢必增加當地政府之負擔。因營業稅依規定得在總機構所在地
        繳納，印花稅在總機構所在地繳納情形亦屬較多，而總機構又多設在直轄市
        區內，致使工廠、礦場所在地之縣市，取得該類稅金較少。財政收支劃分法
        第十二條第二項及第三項之規定，即係透過統籌分配之方式，合理調劑省市
        之所得，使較為貧瘠之地區亦可獲得正常之經濟發展，以達成全民生活均足
        之目標，符合憲法第一百四十七條之意旨。至憲法第一百零九條第一項第七
        款所稱由省立法並執行或交由縣執行之省稅，係指依國稅與省縣稅合理劃分
        之中央立法，己劃歸省自行分配者而言，財政收支劃分法第十二條第二項及
        第三項之規定，亦與上開憲法條文尚無牴觸。」稅捐債權之債權人為中華民
        國，由中央立法統籌分配予中央或省（市）縣（市）或鄉（鎮、市）。憲法
        第一百零九條固規定：「左列事項，由省立法並執行之，或交由縣執行之。
        七、省稅。」憲法第一百十條規定：「左列事項，由縣立法並執行之：六、
        縣稅。」但實際上並無省立法或縣立法存在，上開財政收支劃分法所規定之
        稅均由中央立法並執行之，既屬中央立法並執行之，足見此一稅捐債權人為
        中華民國，由中央政府立法並執行之，即由中央統籌分配。
      (3)依財政收支劃分法第八條之規定，下列各稅為國稅：一、所得稅。二、遺產
        及贈與稅。三、關稅。四、營業稅。五、貨物稅。六、菸酒稅。七、證券交
        易稅。八、期貨交易稅。九、礦區稅。但所得稅總收入百分之十、第四款之
        營業稅總收入減除依法提撥之統一發票給獎獎金後之百分之四十及第五款之
        貨物稅總收入百分之十，應由中央統籌分配直轄市、縣（市）及鄉（鎮、市
        ）。第一項第二款之遺產及贈與稅，應以在直轄市徵起之收入百分之五十給
        該直轄市；在市徵起之收入百分之八十給該市；在鄉（鎮、市）徵起之收入
        百分之八十給該鄉（鎮、市）。第一項第六款之菸酒稅，應以其總收入百分
        之十八按人口比例分配直轄市及臺灣省各縣（市）；百分之二按人口比例分
        配福建省金門及連江二縣。」依同法第十二條之規定，「下列各稅為直轄市
        及縣（市）稅：一、土地稅，包括下列各稅：（一）地價稅。（二）田賦。
        （三）土地增值稅。二、房屋稅。三、使用牌照稅。四、契稅。五、印花稅
        。六、娛樂稅。七、特別稅課。前項第一款第一目之地價稅，縣應以在鄉（
        鎮、市）徵起之收入百分之三十給該鄉（鎮、市），百分之二十由縣統籌分
        配所屬鄉（鎮、市）；第二目之田賦，縣應以在鄉（鎮、市）徵起之收入全
        部給該鄉（鎮、市）；第三目之土地增值稅，在縣（市）徵起之收入百分之
        二十，應繳由中央統籌分配各縣（市）。第一項第二款之房屋稅，縣應以在
        鄉（鎮、市）徵起之收入百分之四十給該鄉（鎮、市），百分之二十由縣統
        籌分配所屬鄉（鎮、市）。第一項第四款之契稅，縣應以在鄉（鎮、市）徵
        起之收入百分之八十該鄉（鎮、市），百分之二十由縣統籌分配所屬鄉（鎮
        、市）。第一項第六款之娛樂稅，縣應以在鄉（鎮、市）徵起之收入全部給
        該鄉（鎮、市）。第一項第七款之特別稅課，指適應地方自治之需要，經議
        會立法課徵之稅。但不得以已徵貨物稅或菸酒稅之貨物為課徵對象。」第十
        六條之一更規定：「第八條第二項及第十二條第二項至第四項規定之稅課統
        籌分配部分，應本透明化及公式化原則分配之；受分配地方政府就分得部分
        ，應列為當年度稅課收入。稅課由中央統籌分配直轄市、縣（市）及鄉（鎮
        、市）之款項，其分配辦法應依下列各款之規定，由財政部洽商中央主計機
        關及受分配地方政府後擬訂，報請行政院核定：一、依第八條第二項規定，
        由中央統籌分配直轄市、縣（市）及鄉（鎮、市）之款項，應以總額百分之
        六列為特別統籌分配稅款；其餘百分之九十四列為普通統籌分配稅款，應各
        以一定比例分配直轄市、縣（市）及鄉（鎮、市）。二、依第十二條第二項
        後段規定由中央統籌分配縣（市）之款項，應全部列為普通統籌分配稅款，
        分配縣（市）。三、第一款之特別統籌分配稅款，應供為支應受分配地方政
        府緊急及其他重大事項所需經費，由行政院依實際情形分配之。四、第一款
        之普通統籌分配稅款算定可供分配直轄市之款項後，應參酌受分配直轄市以
        前年度營利事業營業額、財政能力與其轄區內人口及土地面積等因素，研訂
        公式分配各直轄市。五、第一款及第二款之普通統籌分配稅款算定可供分配
        縣（市）之款項後，依下列方式分配各縣（市）：（一）可供分配款項百分
        之八十五，應依近三年度受分配縣（市）之基準財政需要額減基準財政收入
        額之差額平均值，算定各縣（市）間應分配之比率分配之；算定之分配比率
        ，每三年應檢討調整一次。（二）可供分配款項百分之十五，應依各縣（市
        ）轄區內營利事業營業額，算定各縣（市）間應分配之比率分配之。六、第
        一款之普通統籌分配稅款算定可供分配鄉（鎮、市）之款項後，應參酌鄉（
        鎮、市）正式編制人員人事費及基本建設需求情形，研訂公式分配各鄉（鎮
        、市）。福建省金門縣及連江縣，並應另予考量。依第十二條第二項至第四
        項規定，由縣統籌分配鄉（鎮、市）之款項，應本調劑財政盈虛原則，由縣
        政府訂定分配辦法；其中依公式分配之款項，不得低於可供分配總額之百分
        之九十。」國稅或地方稅亦係由中央立法統籌分配予省（市）縣（市）或鄉
        （鎮、市），國家顯為債權人，否則有何權利得以分配予省（市）縣（市）
        或鄉（鎮、市）？
    12.綜上所述，本件原告既得以無權使用系爭土地之不當得利或損害賠償或損失補
      償，或基於無償取得公用地役關係，應返還公法上之不當得利、損害賠償或損
      失補償，抵繳稅款，則被告原應向有關機關查明原告可得之上開金額為何，是
      否足以抵繳應繳納之地價稅，再據以決定本件地價稅之課徵是否合法，竟不為
      之，遽引與本件無關之稅捐稽徵法第二十九條、同法施行細則第八條，並曲解
      財政部七十九年台財稅字第七九○一二五二七四號函之內容，駁回原告復查之
      申請。訴願決定機關更未詳審前述台灣高等法院民事確定判決之意旨，遽予駁
      回原告之訴願，均與法未合。因此，本件原告之損失補償請求權（或侵權行為
      損害賠償請求權或不當得利返還請求權）與被告課徵之地價稅，其債務人與債
      權人均為原告及中華民國，原告即非不得主張抵銷，系爭地價稅債權既經抵銷
      ，被告即不得再行課徵，上開課稅處分即應予撤銷。請准如原告訴之聲明。
  (二)被告主張之理由：
    1.查原告所有坐落桃園縣大溪鎮○○段上石屯小段五九─二、一○七、一○八─
      二、一一○─二地號等四筆土地，經桃園縣政府工務局劃定為大溪鎮都市計畫
      內公共設施完竣地區，並函請桃園縣政府副知桃園縣大溪地政事務所轉知被告
      ，此有桃園縣政府八十四年十一月九日府工都字第二三七五八五號函檢送大溪
      鎮都市計畫內公共設施完竣地區範圍認定會議記錄及八十四年十一月二十一日
      府地價字第二五○六一六號函暨桃園縣大溪地政事務所八十四年十一月二十九
      日溪地三字第七三八九號函等影本附案可稽，遂依土地稅法第十四條規定核課
      八十九年地價稅四七六、六六五元，於法並無不合，此亦為原告所不爭之事實
      。
    2.原告主張系爭土地中，五九─二、一○七─五二、一一○─二地號等三筆土地
      ，業經最高行政法院八十九年度判字第九一六號判決，認定不應課徵地價稅確
      定，本件竟仍對上開三筆土地課徵地價稅，顯屬違誤等語，經查被告課徵原告
      八十五年度地價稅部分經最高行政法院八十九年度判字第九一六號判決意旨略
      以：「本件桃園縣大溪鎮○○段上石屯小段一○七─五二、一一○─二地號均
      屬保護區，地目均為『田』，而同小段五九─二地號土地屬工業區及保護區，
      地目亦為『田』‧‧‧而原告主張上開三筆土地限作農業使用，伊與訴外人並
      訂有三七五租約，依土地稅法第二十二條第一項第一款不應改課地價稅，則其
      是否確作農業使用，被告自應予調查，被告遽以該三筆土地公共設施業已完竣
      ，予以改課地價稅，尚嫌速斷，一再訴願決定未予糾正，亦嫌疏略，原處分及
      訴願、再訴願決定關於三筆土地改課地價稅部分，自應予撤銷。至桃園縣大溪
      鎮○○段上石屯小段一○六─二、一○七、一○八─二地號土地，‧‧‧自完
      竣之次期即八十五年起課徵地價稅，所為處分並無違誤‧‧‧」惟查本件系爭
      五九─二地號土地依桃園縣政府八十九年五月二十四日府工都字第九七五一七
      號及九三七九一號函復略以「‧‧‧大溪鎮○○段上石屯小段五九─二地號土
      地之使用分區乙案，‧‧‧查屬大溪都市計畫乙種工業區。」「‧‧‧本府工
      務局前於八十九年三月三日桃縣工都字第四二一二號核發分區使用證明其中五
      九─二地號壹筆，因地政單位登載地號位置筆誤，應更正為四五─八地號。」
      是上開五九─二地號土地既屬大溪都市計畫工業區內土地（六十七年七月一日
      發布實施），且公共設施復於八十四年即已完竣，自不符土地稅法第二十二條
      課徵田賦之要件；又查，桃園縣大溪鎮○○段上石屯小段五九─二及一○七地
      號土地係屬工業區，其公共設施業已完成，同小段一○八─二地號土地雖屬保
      護區，惟地目為「建」，又一一○─二地號土地雖屬保護區且地目為「田」，
      惟經被告於八十九年五月十八日會同農業、地政機關會勘發現系爭一一○─二
      地號土地部分招牌使用面積二．八四平方公尺，核無土地稅法第二十二條第一
      項但書規定徵收田賦之適用，仍應依同法第十四條規定課徵地價稅。又一○七
      ─五二地號全宗土地及一一○─二地號土地除上述變更使用外餘二三九．一六
      平方公尺均課徵田賦，原告所訴一○七─五二地號土地課徵地價稅，顯有誤解
      。
    3.次查，原告主張一一○─二地號土地上招牌、電塔則係台灣電力公司及附近商
      家之侵權行為等語，依前揭會勘紀錄所載系爭一一○─二地號土地計有面積九
      ‧八四平方公尺移作鐵塔、招牌使用，亦經農業主管機關認定已變更為非農業
      使用，惟依台灣電力股份有限公司九十年八月二日Ｄ桃供地字第九○○八─四
      六一九Ｙ號函復：「本公司六九ＫＶ百音分歧線＃三八高壓輸電線路鐵柱用地
      ，使用甲○○所有座落大溪鎮○○段上石屯小段一一○─二地號內部分土地，
      面積約七平方公尺，請貴處同意依財政部六十八年三月三十一日台財稅第三二
      ○一九號函解釋令以優惠稅率計徵地價稅。」復據財政部六十八年三月三十一
      日台財稅第三二○一九號函釋規定：高壓線下土地准比照公共設施保留地稅率
      計徵地價稅，是本件一一○─二地號土地供高壓輸電線路鐵柱用地部分，面積
      七平方公尺，應依公共設施保留地稅率計徵地價稅，另依台灣電力股份有限公
      司檢附原告簽具之「土地使用補償費領款收據兼切結書」足證原告主張系爭一
      一○─二地號土地上電塔係台電之侵權行為，核不足採，又招牌部分縱如原告
      主張係附近商家之侵權行為，此為另一法律關係，並無影響該部分未作農業使
      用之事實。是供招牌使用部分面積二‧八四平方公尺，核無土地稅法二十二條
      第一項但書規定徵收田賦之適用，應依土地稅法第十四條規定課徵地價稅。從
      而原核定地價稅四七六、六六五元應予撤銷，重行核定地價稅四七六、五六六
      元。
    4.再查，原告主張其所有坐落桃園縣大溪鎮○○段上石屯小段五九─三、五九─
      五、五九─六、五八─一、一○五─二、一○六─一、一○七─一、一○九─
      一、一一○─一、一一二─三地號等十筆土地經（前）臺灣省公路局無權占有
      ，有應支付其相當於租金之公法上不當得利或補償，可向有關機關查明其可得
      之金額，主張類推適用民法關於債權債務抵銷之規定等語，惟基於租稅法律原
      則本件目前並無相關租稅法令可資適用，另查，原告所有坐落桃園縣大溪鎮○
      ○段上石屯小段五九─三地號等十筆土地地目均為「道」，業經被告依土地稅
      減免規則第九條規定予以免徵地價稅在案。次按「二人互負債務，而其給付種
      類相同，並均屆清償期者，各得以其債務與他方債務互為抵銷‧‧‧」為民法
      第三三四條第一項所明定，本件縱如原告主張前臺灣省公路局（現為交通部公
      路局）無權占有原告之土地，應支付原告相當於租金之公法上不當得利或補償
      ，其權利義務主體為中華民國與原告；惟本件原告應繳納之地價稅，其權利義
      務主體為桃園縣（參照憲法第一一○、一二一條、地方制度法第二條及財政收
      支分法第十二條）與原告，權利義務主體並不相同，又被告依原告主張事項函
      請交通部公路局查復略以：「‧‧‧經查大溪鎮○○段上石屯小段五九─三、
      五九─五、五九─六、五八─一、一○五─二、一○六─一、一○七─一、一
      ○九─一、一一○─一、一一二─三地號等十筆土地‧‧‧未列入徵收補償。
      」「查本件甲○○前於八十七、八十八年間就前開土地中之一○六─一地號土
      地向法院提起返還不當得利之訴，業經最高法院駁回在案‧‧‧」此有交通部
      公路局第一區工程處八十九年四月二十四日一工用字第八九○七六四七號函及
      八十九年七月十五日（八九）路用路字第八九三○九三九號函附案可稽，本件
      核與民法第三三四條第一項抵銷規定之要件不符，原告之主張，於法無據。
　　理      由
一按「已規定地價之土地，除依第二十二條規定課徵田賦者外，應課徵地價稅。」「
  非都市土地依法編定之農業用地或未規定地價者，徵收田賦。但都市土地合於左列
  規定者亦同：一、依都市計畫編為農業區及保護區，限作農業用地使用者。二、公
  共設施尚未完竣前，仍作農業用地使用者．．．。」為土地稅法第十四條、第二十
  二條第一項第一款及第二款所明定。又「徵收田賦之土地，經稅地清查發現公共設
  施已完竣，應自何時改課地價稅乙案，請查明公共設施完竣年期，並自完竣之次年
  期起改課地價稅。」財政部八十一年十一月二十五日台財稅第八一○八七○六六四
  號函釋有案，該財政部函釋，核與前揭法律規定意旨無違，自可適用。
二本件原告所有坐落桃園縣大溪鎮○○段上石屯小段五九之二、一○七、一○八之二
  、一一○之二等四筆地號土地，為桃園縣政府劃定為大溪鎮都市計畫內公共設施完
  竣地區，並轉知被告，被告乃依土地稅法第十四條規定核課八十九年地價稅為四七
  六、六六五元，原告則以上開五九之二、一一○之二及同小段一○七之五二等三筆
  地號土地，業經最高行政法院判決，認為不應課徵地償稅確定，被告仍課徵系爭三
  筆地號土地地價稅，顯屬有誤，且同小段一○六之一、一○七之一等多筆地號土地
  ，為台灣省公路局占有，應支付原告相當於租金之公法上不當得利將近六千萬元，
  ，並主張與其應繳之地價稅債務抵銷為由，循序申請復查、提起訴願，均遭駁回，
  復起訴主張系爭一一○之二號土地，其中有七平方公尺供台電作高壓輸電線鐵柱用
  地，應依公共設施保留地稅率計徵地價稅，以及台灣省公路局占用其石屯小段一○
  六─一、一○七─一等多筆土地，原告有將近六千萬元之不當得利債權，主張與應
  繳地價稅債務抵銷，詳如其起訴狀事實欄所載理由等語。
三關於五九─二號土地部分：
  查系爭五九之二號土地之八十五年度地價稅部分固經最高行政法院八十九年度判字
  第九一六號判決，惟其意旨略以：「本件桃園縣大溪鎮○○段上石屯小段一○七─
  五二、一一○─二號．．．．，而同小段五九─二號土地屬工業區及保護區，地目
  亦為『田』．．．而原告主張上開三筆土地限作農業使用，伊與訴外人並訂有三七
  五租約，依土地稅法第二十二條第一項第一款不應改課地價稅，則其是否確作農業
  使用，被告自應予調查，被告遽以該三筆土地公共設施業已完竣，予以改課地價稅
  ，尚嫌速斷，一再訴願決定未予糾正，亦嫌疏略，原處分及訴願、再訴願決定關於
  三筆土地改課地價稅部分，自應予撤銷」，並未認定系爭五九之二號土地不應課徵
  地價稅，僅係判命被告應就其是否確作農業使用，詳予調查，以決定系爭五九之二
  號土地於八十五年度是否應改課地價稅。案經被告查詢結果，桃園縣政府於八十九
  年五月二十四日分別以府工都字第九七五一七及九三七九一號函復略以「．．．大
  溪鎮○○段上石屯小段五九之二地號土地之使用分區乙案，．．．查屬大溪都市計
  畫乙種工業區」、「．．．本府工務局前於八十九年三月三日桃縣工都字第四二一
  二號核發分區使用證明其中五九之二地號壹筆，因地政單位登載地號位置筆誤，應
  更正為四五之八地號」，足見該分區使用證明所載「五九─二地號」土地屬工業區
  及保護區，顯係「四五之八地號」之筆誤，而系爭五九─二地號土地既屬大溪都市
  計畫工業區內土地（六十七年七月一日發布實施），且如前所述，其公共設施復於
  八十四年即已完竣，自不符土地稅法第二十二條第一項但書各款所示都市土地得課
  徵田賦之要件，則被告就系爭五九─二號土地，依同法第十四條課徵八十九年度之
  地價稅，於法自無違誤。
四關於一○七─五二及一一○─二號土地部分：
  依土地稅法第二十二條之一第一項規定，農業用地閒置不用，如無同項但書五款情
  形之一，經直轄市或縣（市）政府報經內政部核准通知限期使用或命其委託經營，
  逾期仍未使用或委託經營者，僅應「按應納田賦加徵一倍至三倍之荒地稅；經加徵
  荒地稅滿三年，仍不使用者，得照價收買」，並無可以改課地價稅之規定；如有同
  項但書五款情形之一，始仍徵收田賦，亦不課徵地價稅。又依財政部九十年二月十
  二日台財稅第○九○○四五○八九號函釋意旨，即認：依都市計劃編定為農業區及
  保護區之「田」地目土地，雖閒置未作農業使用，如經查明並未違法改作農業用地
  使用以外之其他用途，仍可依土地稅法第二十二條第一項但書第一款規定徵收田賦
  等語，其不區分是否具有土地稅法第二十二條之一第一項但書五款情形之一，固與
  上開土地稅法第二十二條之一第一項規定意旨不盡相符，但其就農業用地僅係閒置
  不用者，亦持不應改課地價稅之觀點，則與上開土地稅法第二十二條之一第一項規
  定意旨並無二致，此部分函釋意旨自堪採用。查本件原告所有系爭一○七之五二及
  一一○之二號土地均屬大溪都市計畫保護區且地目均為「田」，經被告於八十九年
  五月十八日會同農業、地政機關會勘發現系爭一一○之二號土地部分移作高壓輸電
  鐵塔及招牌使用（面積九．八四平方公尺），部分生長雜草、雜林，閒置未作農業
  使用（面積二三九．一六平方公尺），一○七之五二地號土地生長雜草、雜林，全
  部閒置未作農業使用，有土地登記謄本、桃園縣政府八十九年三月三日核發桃縣工
  都字第四二一二號土地使用分區證明及八十九年五月二十四日府工都字第九七五一
  七號函影本、被告會勘紀錄及照片等影本附原處分案可稽，依上開說明，系爭一○
  七之五二號全宗面積及一一○之二號部分面積二三九．一六平方公尺，均應課徵田
  賦（目前停徵），被告於八十九年六月二十七日（八九）桃溪貳字第八九○三一七
  四三號回復原告函及答辯狀亦均明係課徵田賦，故原告訴稱此部分被告課徵地價
  稅，顯屬誤會。至於一一○─二號土地上輸電線鐵柱、招牌部分，依上開八十九年
  五月十八日會勘紀錄所載，系爭一一○之二地號土地計有面積七平方公尺移作高壓
  輸電鐵柱使用，面積二．八四平方公尺供作招牌使用，合計九．八四平方公尺已變
  更為非農業使用（非閒置不用），惟依台灣電力股份有限公司九十年八月二日Ｄ桃
  供地字第九○○八─四六一九Ｙ號函復被告稱：「本公司69 KV百音分歧線＃38高
  壓輸電線路鐵柱用地，使用甲○○先生所有座落大溪鎮○○段上石屯小段一一○─
  二地號內部分土地，面積約七平方公尺，請貴處同意依財政部六十八年三月三十一
  日台財稅第三二○一九號函解釋令以優惠稅率計徵地價稅」，查財政部六十八年三
  月三十一日台財稅第三二○一九號函釋意旨係准許高壓電線下左右四公尺範圍內之
  土地比照公共設施保留地稅率計徵地價稅，有各該函影本附本院卷可稽。因高壓輸
  電鐵塔性質上為公共設施，故上開財政部函釋意旨符合土地稅法第十九條規定公共
  設施保留地優惠稅率之立法精神，應予適用，是系爭一一○之二號土地供高壓輸電
  線路鐵柱用地部分雖不符土稅法二十二條第一項但書規定徵收田賦之要件，應課徵
  地價稅，但應依公共設施保留地稅率計徵其地價稅，並經被告答辯狀自認在卷。至
  供招牌使用部分既不符土地稅法二十二條第一項但書規定徵收田賦之要件，自應依
  土地稅法第十四條規定課徵地價稅。
五關於以不當得利債權與應繳地價稅抵銷部分：
  按「稅課劃分為國稅、直轄市及縣（市）稅」、「下列各稅為直轄市及縣（市）稅
  ：一土地稅，包括下列各稅：（一）地價稅。（二）田賦。（三）土地增值稅。：
  ：」，財政收支劃分法第六條、第十二條第一項第一款定有明文，可見地價稅之公
  法上債權及稽徵權均屬於縣自治團體（公法人）。又民法第三百三十四條第二項前
  段「二人互負債務，而其給付種類相同，並均屆清償期者，各得以其債務，與他方
  之債務，互為抵銷」之規定，於公法上之權利義務關係固得類推適用，惟以權利義
  務主體相同者始有適用之餘地，此為當然之理。原告主張其所有坐落桃園縣大溪鎮
  ○○段上石屯小段五九─三、五九─五、五九─六、五八─一、一○五─二、一○
  六─一、一○七─一、一○九─一、一一○─一、一一二─三號等筆土地，經（前
  ）臺灣省公路局無權占有鋪路供公眾通行之用，或基於公用地役關係，應支付原告
  損害賠償金，或相當於租金之公法上不當得利或補償，可向有關機關查明其可得之
  金額，類推適用民法關於債權債務抵銷之規定，抵繳本件稅款等語。查上開原告所
  有坐落桃園縣大溪鎮○○段上石屯小段五九─三地號等筆土地地目均為「道」，業
  經被告依土地稅減免規則第九條規定予以免徵地價稅在案，縱如原告主張前臺灣省
  公路局（現為交通部公路局）無權占有原告之土地，或基於公用地役關係，應支付
  原告損害賠償金，或相當於租金之公法上不當得利或補償，其權利義務主體現為中
  華民國與原告；惟本件原告應繳納之地價稅，其權利義務主體為桃園縣（參照憲法
  第一一○、一二一條、地方制度法第二條及財政收支劃分法第十二條）與原告，權
  利義務主體並不相同，且管理機關亦異，核與前揭抵銷之要件不符。何況構成行政
  處分應予撤銷之理由不外乎違法，而抵銷之作用僅在使因核課處分所產生之系爭地
  價稅債權消滅，並不能使本件核課地價稅之行政處分變成違法，自不能以抵銷之訴
  求作為請求撤銷本件核課地價稅處分之依據。
六綜上所述，原告所有系爭一一○─二號土地內供台電作高壓輸電線路鐵柱用地面積
  七平方公尺，雖應改課地價稅，但應依公共設施保留地稅率計徵地價稅，被告將此
  部分合併原告所有其他土地依累進稅率課徵地價稅，自有未合，訴願決定未予糾正
  ，亦有未洽，原告據以指摘，非無理由，應由本院將訴願決定及原處分關於此部分
  均予撤銷，並由被告重新核算稅額，另為適法之處分。至於原處分其餘部分，核無
  違誤，訴願決定，予以維持，亦無不合，原告起訴意旨，非有理由，應予駁回。
七據上論結，本件原告之訴為一部有理由，一部無理由，依行政訴訟法第一百零四條
  ，民事訴訟法第七十九條但書，判決如主文。
中　　華　　民　　國　　　九十一　　年　　　六　　　　月　　　十一　　　日
                            臺 北 高 等 行 政 法 院  第 二 庭
                                           審 判 長  法    官  王立杰
                                                     法    官  陳雅香
                                                     法    官  黃本仁
右為正本係照原本作成。
如不服本判決，應於送達後二十日內，向本院提出上訴狀並表明上訴理由，如於本判
決宣示後送達前提起上訴者，應於判決送達後二十日內補提上訴理由書（須按他造人
數附繕本）。
中　　華　　民　　國　　　九十一　　年　　　六　　　　月　　　十一　　　日
                                                     書 記 官  姚國華
